最高法院刑事判決　　　　　　　　　　　　　　　九十三年度台上字第二八二三號
　　上　訴　人　甲○○
右上訴人因偽造文書等罪案件，不服台灣高等法院台南分院中華民國九十二年十二月
十日第二審更審判決（九十二年度重上更(三)字第四二七號，起訴案號：台灣雲林地方
法院檢察署八十六年度偵字第一九三七號），提起上訴，本院判決如左：
    主  文
原判決撤銷，發回台灣高等法院台南分院。
    理  由
本件原判決認定上訴人甲○○明知趙文祥於民國八十二年九月八日向許至極、鍾美麗
買受雲林縣麥寮鄉○○段第八八０、八六六、八六七、八八二、八八三號應有部分均
為百分之四十九之土地，價金共新台幣（下同）一千三百四十九萬零九百九十五元，
第一次付款二百萬元，第二次應於八十二年十月三十日付款四百萬元之支票未能付款
，上訴人乃引薦林老定投資，林老定允為投資，趙文祥即於契約書上註記：第二次付
款日為八十二年十一月六日提付現金，支票由買方派人取回等語；第三次之七百四十
九萬零九百九十五元，於所有權移轉登記完畢，向銀行貸款完成時，一次付清，惟不
得超過八十三年一月三十一日，趙文祥並於該契約之末尾註明：八十二年十一月六日
，及同意以林老定登記為所有人。趙文祥並於八十二年九月八日與蔡淑瑛為合夥人，
就同段第八八二、八八三號應有部分各百分之五十一之土地，與許添福、許添德、許
添義簽訂合建契約；就同段第八六五、八六八、八六九號三筆土地，與許再福簽訂合
建契約書。上開各契約趙文祥共支付部分土地價金二百萬元、合建保證金八十萬元、
仲介費四十萬元，計三百二十萬元。八十二年九月三十日，上訴人與趙文祥、蔡淑瑛
、李俊英簽訂合作經營建築事業契約，約定由上訴人與趙文祥負責籌措資金，俟建築
工程全部完工後，由上訴人、趙文祥取回籌措之資金外，並於盈餘中，優先分得二千
四百五十萬元，其餘獲利，由四合夥人均分。八十二年十二月十五日，上訴人再與趙
文祥、蔡淑瑛簽訂房屋工程合作契約，約定：有關麥寮鄉之上開工程全由上訴人負責
施工、建造、管理，趙文祥就本工程已支付之三百二十萬元，佔有本工程百分之三十
之權利，但所有土地之第二、三期價款及全部工程款，由上訴人負責，佔本工程百分
之五十權利；趙文祥、上訴人又於八十二年九月二十一日與桃園縣中壢市○○○段舊
社小段四九、五十之一等地號土地之所有權人鄒貴漳簽訂之房屋合建工程，由趙文祥
施工、建造、管理，上訴人支付本項合建土地之保證金三百萬元，佔有本工程百分之
三十之權利，工程款項，全由趙永祥負責，佔有百分之五十之權利。詎趙永祥無法支
付麥寮鄉合建房屋工程之第二期土地價款四百萬元，上訴人乃乘趙文祥急須資金，及
林老定信任之機會，意圖為自己不法之所有，利用不知情之刻印章師傅，偽造「趙文
祥」之印章，交與不知情之人以打字方式偽造趙文祥名義之八十二年十一月二十六日
之拋棄書，內容為「同意以雲林縣麥寮鄉○○段八六九等八地號合作工程之權利讓渡
於甲○○先生，因本人無法再籌措往後土地與承建房屋的工程款，而甲○○先生應將
本人最初所付出土地頭期款與傭金計新台幣三百二十萬元返還。第一次為八十二年十
一月二十三日新台幣一百六十萬元，第二次為八十二年十二月二十三日新台幣一百六
十萬元」，加蓋偽造之趙文祥印章，於八十二年十一月至十二月間某日，持向林老定
詐稱：趙文祥已拋棄本項工程全部權利，但應支付趙文祥已支付之三百二十萬元，即
可將全部合建工程讓與林老定等語，使林老定陷於錯誤，交付三百二十萬元，上訴人
得手後，未將之交與趙文祥，足以生損害於趙文祥及林老定；因而撤銷第一審之科刑
判決，改判論處上訴人行使偽造私文書，足以生損害於他人罪刑（累犯），固非無見
。
惟查(一)原判決論處上訴人行使偽造文書罪刑，無非以林老定之指訴，證人趙文祥所指
未取得三百二十萬元；並以趙文祥早於八十二年十一月六日即知悉林老定出資，允將
購得之土地登記於林老定名下，趙文祥核無再於八十二年十一月二十六日將合建權利
讓與上訴人之理；且趙文祥如確於八十二年十一月二十六日書立拋棄書，已無合建權
利，自無可能於合建權利拋棄後之八十二年十二月十五日再與上訴人簽訂房屋工程合
作契約，約明趙文祥就麥寮鄉工程已支付之三百二十萬元，佔有本工程（指中壢市工
程）百分之三十之權利等語；復以上訴人亦供承其有刻用趙文祥之印章，又無支付三
百二十萬元與趙文祥等證據，資以認定上訴人犯有刑法第二百十六條、第二百十條、
第三百三十九條第一項之犯行，而從一重之行使偽造私文書論處罪刑。但依拋棄書所
載內容以觀，係由趙文祥將麥寮之合建工程權利讓與上訴人；上訴人應就趙文祥原先
已支付之土地頭期款、保證金計三百二十萬元返還；則上訴人於八十二年十二月十五
日與趙文祥簽約，約明趙文祥就麥寮鄉工程已支付之三百二十萬元，佔有本工程（指
中壢市工程）百分之三十之權利等語，尚非無據；趙文祥於審理中亦陳稱：八十二年
十二月十五日與上訴人訂約，約定其投資之三百二十萬元，佔本工程（麥寮鄉工程）
百分之三十，上訴人佔百分之五十；而桃園（指中壢）工程反過來，上訴人之三百二
十萬元，佔該工程之百之三十；其個人佔百分之五十，兩個案子相抵，上訴人說三百
二十萬元拿回來，要將中壢之工程給我；其確於八十二年十一月六日之合約書上註明
同意將麥寮之土地登記於林老定之名下，但其出資之三百二十萬元應由上訴人負責返
還（見原審更(二)卷第九一頁，更(一)卷第一０四頁，更(三)卷第七六頁），則上訴人所辯
：趙文祥確有拋棄麥寮土地合建之權利，並授權代刻印章等語，似非無據，原審就上
開相關之事證未詳加調查勾稽，遽行判決，自不足以昭折服。(二)審理事實之法院，對
於被告有利及不利之證據，均應一併加以注意，並就調查所得之證據，敘明其取捨判
斷之理由，否則即有理由不備之違誤。查原審並未查得林老定有支付三百二十萬元之
相關證據以證明上訴人確有向林老定詐得三百二十萬元，林老定於審理中亦供稱：趙
文祥退票後，其出資四百萬元，拋棄書是趙文祥與上訴人在工地所交付；趙文祥於拋
棄權利後曾來電，提起其拋棄權利，並關心麥寮工程之進度等語；其告訴狀中僅指明
：其曾代為支付土地價款四百萬元，從無一語道及被騙取三百二十萬元之情；其於呈
報法院之書狀中指明上訴人浮報工資而涉犯詐欺等語；證人李俊英供稱：林老定曾向
其訴說拋棄書是趙文祥、上訴人所交付；蔡淑瑛證稱：趙文祥有言及要將其權利拋棄
與林老定各等語（見一審卷第十六頁背面、第一一二頁背面、第一六二頁至一六四頁
，偵查卷第一頁），原審就上開有利於上訴人之證據，未加調查審認，並說明全部證
據取捨判斷之理由，自有未當，本院多次發回意旨均予指明，原判決就此仍未詳予研
求，併有可議。上訴意旨指摘原判決不當，尚非全無理由，應認仍有撤銷發回更審之
原因。至原判決理由三不另為無罪之諭知部分，因公訴人認與上訴人上開認罪科刑部
分，具有裁判上一罪之關係，依審判不可分原則，爰一併發回，附此敘明。
據上論結，應依刑事訴訟法第三百九十七條、第四百零一條，判決如主文。
中　　　華　　　民　　　國　　九十三　　年　　　六　　　月　　　三　　　日
                              最高法院刑事第七庭
                                  審判長法官  莊  登  照
                                        法官  洪  明  輝
                                        法官  黃  一  鑫
                                        法官  魏  新  和
                                        法官  林  秀  夫
      右正本證明與原本無異
                                              書  記  官
中　　　華　　　民　　　國　　九十三　　年　　　六　　　月　　　九　　　日
                                                                        Ａ
